ACORDAO-COMPLETO-2546490

ACÓRDÃO 6003/2022 ATA 34/2022 - SEGUNDA CÂMARA

VISTOS, relatados e discutidos estes autos de tomada de contas especial, instaurada pela Superintendência Estadual da Fundação Nacional de Saúde (Funasa) de Alagoas em virtude da não comprovação da regular aplicação dos recursos repassados pela União por meio do Termo de Compromisso/PAC 130/2008 (Siafi 644248) , que objetivou a execução de sistema de abastecimento de água no Município de Senador Rui Palmeira/AL,
ACORDAM os Ministros do Tribunal de Contas da União, reunidos em sessão da Segunda Câmara, ante as razões expostas pelo Relator, em:
9.1. considerar Artur Lopes da Silva Filho e a empresa Planecon Planejamento, Orçamentos e Construções Ltda. revéis, para todos os efeitos, dando-se prosseguimento ao processo, nos termos do art. 12, § 3º, da Lei 8.443/1992;
9.2. com fundamento nos arts. 1º, inciso I, 16, inciso III, alíneas "b" e "c", e 19 da Lei 8.443/1992, julgar irregulares as contas de Artur Lopes da Silva Filho, Siloé de Oliveira Moura e da empresa Planecon Planejamento, Orçamentos e Construções Ltda., condenando-os, solidariamente, ao pagamento do valor especificado a seguir, atualizado monetariamente e acrescido dos juros de mora devidos, calculados desde a data da ocorrência indicada até sua efetiva quitação, na forma da legislação vigente, fixando o prazo de 15 (quinze) dias, a contar do recebimento das notificações, para que seja comprovado, perante este Tribunal, o recolhimento das quantias aos cofres do Tesouro Nacional, nos termos do art. 23, inciso III, alínea "a", da referida lei c/c o art. 214, inciso III, alínea "a", do Regimento Interno do TCU:
	Data de ocorrência
	Valor histórico (R$) 

	12/7/2012
	150.000,00

9.3. com fundamento no art. 57 da Lei 8.443/1992, aplicar multas individuais de R$ 28.000,00 (vinte e oito mil reais) a Artur Lopes da Silva Filho, Siloé de Oliveira Moura e à empresa Planecon Planejamento, Orçamentos e Construções Ltda., atualizadas monetariamente desde a data do presente acórdão até a do efetivo recolhimento, se forem pagas após o vencimento, na forma da legislação vigente, fixando o prazo de 15 (quinze) dias, a contar do recebimento das notificações, para que seja comprovado, perante este Tribunal, o recolhimento das quantias aos cofres do Tesouro Nacional, nos termos do art. 23, inciso III, alínea "a", da referida lei c/c o art. 214, inciso III, alínea "a", do Regimento Interno do TCU;
9.4. com fundamento no art. 26 da Lei 8.443/1992, autorizar, se requerido, o pagamento das importâncias devidas em até 36 (trinta e seis) parcelas mensais e consecutivas, fixando o prazo de 15 (quinze) dias, a contar do recebimento das notificações, para que seja comprovado, perante este Tribunal, o recolhimento da primeira parcela, e de 30 (trinta) dias, a contar da parcela anterior, para que seja comprovado o recolhimento das demais, devendo incidir sobre cada valor mensal os devidos acréscimos legais, na forma prevista na legislação vigente, além de alertar os responsáveis de que a falta de comprovação do recolhimento de qualquer parcela importará no vencimento antecipado do saldo devedor, nos termos do art. 217 do Regimento Interno do TCU;
9.5. com fundamento no art. 28 da Lei 8.443/1992, autorizar, desde logo, a cobrança judicial das dívidas, caso não atendidas as notificações;
9.6. com fundamento no art. 16, § 3º, da Lei 8.443/1992 c/c o art. 209, § 7º, do Regimento Interno do TCU, remeter cópia deste acórdão à Procuradoria da República em Alagoas, para adoção das medidas que entender cabíveis;
9.7. enviar cópia deste acórdão à Funasa, ao Município de Senador Rui Palmeira/AL e aos responsáveis.

Tomada de contas especial instaurada pela Superintendência Estadual da Fundação Nacional de Saúde de Alagoas em virtude da não comprovação da regular aplicação dos recursos repassados pela União para execução de sistema de abastecimento de água no âmbito do Programa de Aceleração do Crescimento de 2008. Análise após citações.

Segunda Câmara

Município de Senador Rui Palmeira/AL.

3. Responsáveis: Artur Lopes da Silva Filho (XXX.135.114-XX), Siloé de Oliveira Moura (XXX.851.534-XX) e Planecon Planejamento, Orçamentos e Construções Ltda. (40.917.478/0001-03).

13.1. Ministro presente: Bruno Dantas (Relator).
13.2. Ministros-Substitutos convocados: Marcos Bemquerer Costa (na Presidência) e Weder de Oliveira.

ACORDAO-COMPLETO-2561959

Acórdão 2219/2023 - Segunda Câmara

BRUNO DANTAS

Por registrar as principais ocorrências havidas no andamento do processo até o momento, resumindo os fundamentos das peças acostadas aos autos, adoto como relatório, com os ajustes necessários, a instrução da secretaria responsável pela análise (peça 146) , que contou com a anuência do corpo diretivo da unidade (peças 147-148) e do Ministério Público junto ao TCU (peça 149) :
"INTRODUÇÃO
1. 	Cuidam os autos de tomada de contas especial instaurada pela Superintendência Estadual da Funasa no Estado de Alagoas, em desfavor de Siloé de Oliveira Moura (XXX.851.534-XX) , prefeito na gestão 2009-2012 e Planecon Planejamento Orçamentos e Construções Ltda. (40.917.478/0001-03) , em razão da não comprovação da regular aplicação dos recursos repassados pela União por meio do Termo de compromisso TC/PAC 130/2008, registro Siafi 644248, (peça 6) firmado entre a Fundação Nacional de Saúde e o Município de Senador Rui Palmeira - AL, e que tinha por objeto a execução de sistema de abastecimento de água para atender o Município de Senador Rui Palmeira/AL, no âmbito do PAC/2008.
HISTÓRICO
2. 	Em 15/8/2019, com fundamento na IN/TCU 71/2012, alterada pela IN/TCU 76/2016 e DN/TCU 155/2016, o dirigente da Superintendência Estadual da Funasa no Estado de Alagoas autorizou a instauração da tomada de contas especial (peça 84) . O processo foi registrado no sistema e-TCE com o número 3811/2019.
3. 	O Termo de compromisso TC/PAC 130/08 foi firmado no valor de R$ 412.400,00, sendo R$ 400.000,00 à conta do concedente e R$ 12.400,00 referentes à contrapartida do convenente. Teve vigência de 31/12/2008 a 23/1/2013, com prazo para apresentação da prestação de contas em 24/3/2013. Os repasses efetivos da União totalizaram R$ 200.000,00 (peças 23 e 24) .
4. 	O fundamento para a instauração da Tomada de Contas Especial, conforme consignado na matriz de responsabilização elaborada pelo tomador de contas, foi a constatação da seguinte irregularidade:
'Ausência de funcionalidade do objeto do termo de compromisso descrito como 'SISTEMA DE ABASTECIMENTO DE ÁGUA PARA ATENDER O MUNICÍPIO DE SENADOR RUI PALMEIRA/AL, PROGRAMA DE ACELERAÇÃO DO CRESCIMENTO-PAC/2008' sem aproveitamento útil da parcela executada, por motivo de inexecução parcial.'
5. 	Os responsáveis arrolados na fase interna foram devidamente comunicados e, diante da ausência de justificativas suficientes para elidir a irregularidade e da não devolução dos recursos, instaurou-se a tomada de contas especial.
6. 	No relatório (peça 107) , o tomador de contas concluiu que o prejuízo importaria no valor original de R$ 145.350,00, imputando-se a responsabilidade a Siloé de Oliveira Moura, prefeito na gestão 2009-2012, e Planecon Planejamento Orçamentos e Construções Ltda, na condição de contratado.
7. 	Em 29/9/2020, a Controladoria-Geral da União emitiu o relatório de auditoria (peça 111) , em concordância com o relatório do tomador de contas. O certificado de auditoria e o parecer do dirigente do órgão de controle interno concluíram pela irregularidade das presentes contas (peças 112 e 113) .
8. 	Em 18/11/2020, o ministro responsável pela área atestou haver tomado conhecimento das conclusões contidas no relatório e certificado de auditoria, bem como do parecer conclusivo do dirigente do órgão de controle interno, manifestando-se pela irregularidade das contas, e determinou o encaminhamento do processo ao Tribunal de Contas da União (peça 114) .
9. 	Na instrução inicial de peça 118, constatou-se que a execução financeira do ajuste ficou limitada à realização de um único pagamento à empresa Planecon, no valor de R$ 150.000,00, tendo o saldo atualizado sido restituído à Funasa.
10. 	Apurou-se também que Artur Lopes da Silva Filho, fiscal das obras, deveria ser responsabilizado por ter atestado a execução de serviços não realizados pela empresa. Dessa forma, entendeu-se necessária a citação dos responsáveis nos seguintes termos:
	a) realizar a citação solidária de Siloé de Oliveira Moura (XXX.851.534-XX) , prefeito na gestão 2009-2012, Planecon Planejamento Orçamentos e Construções Ltda. (40.917.478/0001-03) e Artur Lopes da Silva Filho (XXX.135.114-XX) , com fundamento nos arts. 10, § 1º, e 12, incisos I e II, da Lei 8.443/1992 c/c o art. 202, incisos I e II, do RI/TCU, para que, no prazo de quinze dias, apresentem alegações de defesa e/ou recolham, aos cofres do Tesouro Nacional, as quantias abaixo indicadas, atualizadas monetariamente a partir da respectiva data até o efetivo recolhimento, abatendo-se na oportunidade a quantia eventualmente ressarcida, na forma da legislação em vigor, em decorrência da irregularidade descrita abaixo:
Irregularidade: inexecução total do objeto do Termo de Compromisso TC/PAC 130/2008, com realização de pagamento por serviços não executados.
Dispositivos violados: art. 37, caput, c/c o art. 70, parágrafo único, da Constituição da República Federativa do Brasil; art. 93, do Decreto-lei 200/1967; arts. 39 e 56 da Portaria Interministerial MPOG/MF/CGU 127/2008, alínea 'd', da cláusula terceira do TC/PAC 130/2008; e art. 62 e 63 da Lei 4.320/1964.
Quantificação do débito
	VALOR ORIGINAL (R$) 
	DATA DA OCORRÊNCIA

	150.000,00
	12/7/2012

Cofre para recolhimento: Tesouro Nacional
	a.1) Responsável Siloé de Oliveira Moura:
Conduta: deixar de executar o objeto do Termo de Compromisso TC/PAC 130/2008 e realizar pagamento por serviços não executados.
Nexo de causalidade: a inexecução total do objeto do Termo de Compromisso TC/PAC 130/2008 e a realização de pagamento por serviços não executados propiciaram a não consecução dos objetivos almejados no ajuste, resultando em dano ao erário correspondente ao valor pago por serviços não executados.
Culpabilidade: não há excludentes de ilicitude, de culpabilidade ou de punibilidade. É razoável supor que o responsável tinha consciência da ilicitude de sua conduta, sendo-lhe exigível conduta diversa daquela que foi adotada, qual seja, executar integralmente o objeto do TC/PAC 130/2008 e alcançar os objetivos almejados no ajuste, bem como abster-se de realizar pagamentos por serviços não executados, comprovando assim a boa e regular aplicação dos recursos.
	a.2) Responsável Planecon Planejamento Orçamentos e Construções Ltda.:
Conduta: receber pagamento por serviços relativos ao objeto do TC/PAC 130/2008 sem nada executar.
Nexo de causalidade: o recebimento de pagamento por serviços relativos ao objeto do TC/PAC 130/2008, sem nada executar, resultou em dano ao erário correspondente ao valor recebido.
Culpabilidade: não há excludentes de ilicitude, de culpabilidade ou de punibilidade. É razoável supor que a responsável, por meio de seus representantes legais, tinha consciência da ilicitude de sua conduta, sendo-lhe exigível conduta diversa daquela que foi adotada, qual seja, abster-se de receber por serviços não realizados no objeto do TC/PAC 130/2008.
	a.2) Responsável Artur Lopes da Silva Filho:
Conduta: atestar como adequados e merecedores de pagamento serviços não executados, relativos ao objeto do TC/PAC 130/2008.
Nexo de causalidade: a atestação de serviços não executados relativos ao objeto do TC/PAC 130/2008 resultou em dano ao erário correspondente ao valor atestado.
Culpabilidade: não há excludentes de ilicitude, de culpabilidade ou de punibilidade. É razoável supor que o responsável tinha consciência da ilicitude de sua conduta, sendo-lhe exigível conduta diversa daquela que foi adotada, qual seja, atestar apenas a execução de serviços efetivamente realizados no objeto do TC/PAC 130/2008.
11. 	Em cumprimento ao pronunciamento da unidade (peça 120) , os responsáveis foram citados conforme quando a seguir.
	Responsável
	Ofício
	Recebimento
	Origem do endereço

	Planecon Planejamento Orçamentos e Construções Ltda.
	42306/2021 (peça 124) 
	Mudou-se (peça 128) 
	Receita Federal (peça 123) 

		60514/2021 (peça 137) 
	Não procurado (peça 140) 
	TSE - representante legal (peça 134) 

		60515/2021 (peça 136) 
	Desconhecido (peça 138) 
	Receita Federal - representante legal (peça 134) 

		60516/2021 (peça 135) 
	Desconhecido (peça 139) 
	CNE - representante legal (peça 134) 

		Edital 163/2022 (peça 142) 
	15/2/2022 (peça 143) 
	---

	Siloé de Oliveira Moura
	42304/2021 (peça 126) 
	17/9/2021 (peça 129) 
	Receita Federal (peça 121) 

	Artur Lopes da Silva Filho
	42305/2021 (peça 125) 
	15/9/2021 (peça 127) 
	Receita Federal (peça 122) 

12. 	Transcorrido o prazo regimental fixado, os responsáveis Planecon Planejamento Orçamentos e Construções Ltda. e Artur Lopes da Silva Filho permaneceram silentes, operando-se, portanto, os efeitos da revelia, dando-se prosseguimento ao processo, nos termos do art. 12, §3º, da Lei 8.443/1992.
13.	 O responsável Siloé de Oliveira Moura apresentou suas alegações de defesa (peça 133) que ora passamos a examinar.
EXAME TÉCNICO
Da revelia de Planecon Planejamento Orçamentos e Construções Ltda. e Artur Lopes da Silva Filho
14. 	Preliminarmente, cumpre tecer breves considerações sobre a forma como são realizadas as comunicações processuais no TCU. A esse respeito, destacam-se o art. 179, do Regimento Interno do TCU (Resolução 155, de 4/12/2002) e os arts. 3º e 4º, inciso III, § 1º, da Resolução TCU 170, de 30 de junho de 2004, in verbis:
Resolução 155/2002 (Regimento Interno) :
'Art. 179. A citação, a audiência ou a notificação, bem como a comunicação de diligência, far-se-ão:
I - mediante ciência da parte, efetivada por servidor designado, por meio eletrônico, fac-símile, telegrama ou qualquer outra forma, desde que fique confirmada inequivocamente a entrega da comunicação ao destinatário;
II - mediante carta registrada, com aviso de recebimento que comprove a entrega no endereço do destinatário;
III - por edital publicado no Diário Oficial da União, quando o seu destinatário não for localizado
 (...) '
Resolução TCU 170/2004:
'Art. 3º As comunicações serão encaminhadas aos seus destinatários por meio de:
I - correio eletrônico, fac-símile ou telegrama;
II - servidor designado;
III - carta registrada, com aviso de recebimento;
IV - edital publicado no Diário Oficial da União, quando o seu destinatário não for localizado, nas hipóteses em que seja necessário o exercício de defesa'.
 (...) 
Art. 4º. Consideram-se entregues as comunicações:
I - efetivadas conforme disposto nos incisos I e II do artigo anterior, mediante confirmação da ciência do destinatário;
II - realizadas na forma prevista no inciso III do artigo anterior, com o retorno do aviso de recebimento, entregue comprovadamente no endereço do destinatário;
III - na data de publicação do edital no Diário Oficial da União, quando realizadas na forma prevista no inciso IV do artigo anterior.
§ 1º O endereço do destinatário deverá ser previamente confirmado mediante consulta aos sistemas disponíveis ao Tribunal ou a outros meios de informação, a qual deverá ser juntada ao respectivo processo.'
15. 	Portanto, a validade da citação via postal não depende de que o aviso de recebimento seja assinado pelo próprio destinatário da comunicação, o que dispensa, no caso em tela, a entrega do AR em 'mãos próprias'. A exigência da norma é no sentido de o Tribunal verificar se a correspondência foi entregue no endereço correto, residindo aqui a necessidade de certeza inequívoca.
16. 	Não é outra a orientação da jurisprudência do TCU, conforme se verifica nos julgados a seguir transcritos:
'São válidas as comunicações processuais entregues, mediante carta registrada, no endereço correto do responsável, não havendo necessidade de que o recebimento seja feito por ele próprio' (Acórdão 3648/2013-TCU-Segunda Câmara, Relator Ministro José Jorge) ;
'É prescindível a entrega pessoal das comunicações pelo TCU, razão pela qual não há necessidade de que o aviso de recebimento seja assinado pelo próprio destinatário. Entregando-se a correspondência no endereço correto do destinatário, presume-se o recebimento da citação' (Acórdão 1019/2008-TCU-Plenário, Relator Ministro Benjamin Zymler) ;
'As comunicações do TCU, inclusive as citações, deverão ser realizadas mediante Aviso de Recebimento - AR, via Empresa Brasileira de Correios e Telégrafos, bastando para sua validade que se demonstre que a correspondência foi entregue no endereço correto' (Acórdão 1526/2007-TCU-Plenário, Relator Ministro Aroldo Cedraz) .
17. 	A validade do critério de comunicação processual do TCU foi referendada pelo Supremo Tribunal Federal, nos termos do julgamento do MS-AgR 25.816/DF, por meio do qual se afirmou a desnecessidade da ciência pessoal do interessado, entendendo-se suficiente a comprovação da entrega do 'AR' no endereço do destinatário:
'EMENTA: AGRAVO REGIMENTAL. MANDADO DE SEGURANÇA. DESNECESSIDADE DE INTIMAÇÃO PESSOAL DAS DECISÕES DO TRIBUNAL DE CONTAS DA UNIÃO. ART. 179 DO REGIMENTO INTERNO DO TCU. INTIMAÇÃO DO ATO IMPUGNADO POR CARTA REGISTRADA, INICIADO O PRAZO DO ART. 18 DA LEI 1.533/51 DA DATA CONSTANTE DO AVISO DE RECEBIMENTO. DECADÊNCIA RECONHECIDA. AGRAVO IMPROVIDO. 1. O envio de carta registrada com aviso de recebimento está expressamente enumerado entre os meios de comunicação de que dispõe o Tribunal de Contas da União para proceder às suas intimações. 2. O inciso II do art. 179 do Regimento Interno do TCU é claro ao exigir apenas a comprovação da entrega no endereço do destinatário, bastando o aviso de recebimento simples (...) '.
18. 	No caso vertente, as citações são válidas. Aquela relativa ao responsável Artur Lopes da Silva Filho foi encaminhada ao seu endereço constante da base de dados da Receita Federal e efetivamente recebida, conforme registrado no item 11. Com relação à empresa Planecon Planejamento Orçamentos e Construções Ltda., a citação por edital foi precedida de tentativas infrutíferas de citá-la em seu endereço constante da base de dados da Receita Federal e em endereços de seu representante legal, constantes das bases de dados da Receita Federal, TSE e CNE.
19. 	Quanto ao mérito, nos processos do TCU, a revelia não conduz à presunção de que seriam verdadeiras todas as imputações levantadas contra os responsáveis, diferentemente do que ocorre no processo civil, em que a revelia do réu opera a presunção da verdade dos fatos narrados pelo autor. Dessa forma, a avaliação da responsabilidade dos agentes não pode prescindir da prova existente no processo ou para ele carreada.
20. 	Ao não apresentar suas defesas, os responsáveis deixaram de produzir prova quanto à regularidade da aplicação dos recursos do convênio, em afronta às normas que impõem aos jurisdicionados a obrigação legal de, sempre que demandados pelos órgãos de controle, apresentarem os documentos que demonstrem a correta utilização das verbas públicas, a exemplo do contido no art. 93 do Decreto-Lei 200/67: 'Quem quer que utilize dinheiros públicos terá de justificar seu bom e regular emprego na conformidade das leis, regulamentos e normas emanadas das autoridades administrativas competentes.'
21. 	Considerando o princípio da verdade real que rege a atuação desta Corte, ainda que as alegações de defesa não tenham sido apresentadas pelo responsável, a revelia não afasta a obrigatoriedade da análise dos elementos probatórios disponíveis nos autos, conforme reiterados acórdãos do Tribunal (Acórdão 163/2015-TCU-Segunda Câmara, Rel. Min. Subst. André de Carvalho; 2.685/2015 - 2ª Câmara, Rel. Min. Raimundo Carreiro; 2.801/2015 - 1ª Câmara, Rel. Min. Walton Alencar Rodrigues; 4.340/2015 - 1ª Câmara, Rel. Min. Subst. Weder de Oliveira, e 5.537/2015 - 1ª Câmara, Rel. Min. Subst. Weder de Oliveira) . Assim, procurou-se buscar, em manifestações do responsável na fase interna desta Tomada de Contas Especial, se havia argumentos que pudessem ser aproveitados em seu favor.
22. 	Todavia, não houve manifestações dos responsáveis na fase interna, salientando que Artur Lopes da Silva Filho somente foi arrolado no âmbito do Tribunal. Assim, não encontramos nenhum outro argumento nos autos que possa vir a ser analisado e posteriormente utilizado para afastar as irregularidades apontadas.
23. 	Vale ressaltar que a pretensão punitiva do TCU, conforme Acórdão 1441/2016-TCU-Plenário, que uniformizou a jurisprudência acerca dessa questão, subordina-se ao prazo geral de prescrição indicado no art. 205 do Código Civil, que é de 10 anos, contado da data de ocorrência da irregularidade sancionada, nos termos do art. 189 do Código Civil, sendo este prazo interrompido pelo ato que ordenar a citação, a audiência ou a oitiva do responsável. No caso em exame, o pagamento indevido ocorreu em 12/7/2012. Considerando que o ato de ordenação da citação foi assinado em 2/8/2021 (peça 120) , não ocorreu a prescrição da pretensão punitiva.
24. 	Em se tratando de processo em que a parte interessada não se manifestou acerca das irregularidades imputadas, não há elementos para que se possa efetivamente aferir e reconhecer a ocorrência de boa-fé na conduta do responsável ou de quaisquer outros excludentes de culpabilidade, podendo o Tribunal, desde logo, proferir o julgamento de mérito pela irregularidade das contas, nos termos dos §§ 2º e 6º do art. 202 do Regimento Interno do TCU (Acórdão 133/2015-TCU-Primeira Câmara, Rel. Min. Bruno Dantas; 2.455/2015 - 1ª Câmara, Rel. Min. Bruno Dantas; 3.604/2015 - 1ª Câmara, Rel. Min. Bruno Dantas; 5.070/2015 - 2ª Câmara, Rel. Min. Subst. André de Carvalho, e 2.424/2015 - Plenário, Rel. Min. Benjamin Zymler) .
25. 	Dessa forma, Planecon Planejamento Orçamentos e Construções Ltda. e Artur Lopes da Silva Filho devem ser considerados revéis, nos termos do art. 12, §3º, da Lei 8.443/1992.
Das alegações de defesa de Siloé de Oliveira Moura (peça 133) 
26. 	Argumentos: após prolongado resumo dos fatos tratados nesta TCE, o responsável argui preliminar de prescrição quinquenal, registrando ter transcorrido período superior a dez anos entre a liberação dos recursos e sua citação.
27. 	Baseia seu argumento no julgamento do RE 636.886 pelo STF, que fixou a tese de prescrição quinquenal e em posicionamentos da Secretaria de Recursos do Tribunal - Serur, extraídos dos TC Processo 019.170/2012-2 e Processo 019.571/2015-1, que teria trilhado essa linha de entendimento, conforme reproduzido na peça de defesa.
28. 	Analisa ainda os votos do relator, revisor e redator, que conduziram à prolação do Acórdão 1441/2016-TCU-Plenário, Rel. Min. Benjamin Zymler, para registrar que não houve dissidência quanto ao marco interruptivo da prescrição, que se dá com a citação pelo Tribunal.
29. 	Quanto ao mérito, destaca que todos os atos atinentes à contratação da empresa executora das obras obedeceram os ritos necessários, não constituindo ofensa aos princípios basilares da Administração, tampouco dano ao erário.
30. 	Entende que a instrução foi omissa quanto à descrição de suas condutas que teriam nexo de causalidade com as irregularidades apontadas.
31. 	Registra que cabe ao prefeito a gestão macro da administração municipal, ficando a cargo das instâncias inferiores a observância da legalidade e dos procedimentos administrativos. Nesse sentido, entende que a sua chancela para o pagamento é precedida de análise de diversas instâncias administrativas, sendo certo não lhe caber a revisão de todo o procedimento.
32. 	Sustenta que o fato de ser o gestor não autoriza sua automática responsabilização por todo e qualquer ato praticado no âmbito da administração municipal, a menos que seja comprovada sua relação direta com a irregularidade, sob pena de configurar sua responsabilidade objetiva.
33. 	Aponta que a Funasa registrou em relatório de acompanhamento realizado em 15/3/2012 não haver fato que indicasse dano ao erário.
34. 	Esclarece que caberia ao sucessor prestar contas à Funasa, nos termos da Súmula TCU 230.
35. 	Informa que o gestor sucessor teria apresentado à Funasa um laudo técnico de engenharia atestando o início das obras, cujo relatório fotográfico (peça 133, p. 19-28) revelaria montante de obra executada compatível com os recursos aplicados.
36. 	Ainda sobre a execução física das obras, reproduz trecho de despacho proferido pela Funasa em que se afirma haver execução física parcial dos recursos recebidos, todavia sem mensuração no Laudo Técnico de Inspeção.
37. 	Afirma que as obras foram iniciadas em sua gestão e em seu término teria deixado recursos em caixa para o prosseguimento das obras, frustrada em razão de não haver prorrogação da vigência do ajuste na gestão seguinte.
38. 	Relembra que a responsabilização dos agentes exige, em regra, a conduta dolosa, nos termos do art. 28 da LINDB.
39. 	Ao fim, conclui que não houve dano ao erário durante sua gestão, sendo certo que tudo o que foi pago foi executado.
40. 	Análise: quanto à preliminar de prescrição da pretensão punitiva e ressarcitória, o Supremo Tribunal Federal - STF, no Recurso Extraordinário - RE 636.886, citado pelo responsável, fixou a tese, com repercussão geral reconhecida, de que 'é prescritível a pretensão de ressarcimento ao erário fundada em decisão de Tribunal de Contas' (Tema 899) . Em que pese o questionamento acerca da abrangência da tese ali firmada, no sentido de que se circunscreveria apenas ao processo de execução da condenação imposta pelo TCU (ou seja, inaplicável à pretensão de ressarcimento exercida no processo 'conhecimento' da TCE) , verifica-se que o STF, por meio de decisões prolatadas pelas suas duas turmas, tem decidido de forma reiterada que se aplica o prazo prescricional de 5 anos previsto na Lei 9.873/1999 às pretensões sancionatória e ressarcitória a cargo do Tribunal de Contas da União.
41. 	Seja por aplicação direta ou por analogia, a orientação sufragada é no sentido de que o prazo de 5 anos é compatível com a tese de que a ação e a execução prescrevem no mesmo prazo (Súmula 150 do STF) , bem como com o fato de que a Lei 9.873/1999 - que regulamenta o exercício de ação punitiva pela Administração Pública Federal, direta e indireta - regeria integralmente a prescrição no âmbito do TCU. Quanto a este último aspecto, o Ministro Luís Roberto Barroso, no voto exarado no julgamento do MS 32.201, embora tenha advertido que a atuação do TCU, em sua acepção clássica, não se qualifica como exercício do poder de polícia, ressaltou que a Lei 9.873/1999 assumiria vocação regulatória geral da prescrição do exercício da competência sancionadora da Administração Pública, sendo sua disciplina aplicável a qualquer ação punitiva da Administração Pública Federal, exceto àquelas esferas em que exista regulamentação específica. Ademais, em virtude da autonomia científica do Direito Administrativo, não haveria razão plausível para suprimir a omissão da Lei Orgânica do Tribunal de Contas da União, no tocante ao estabelecimento de um prazo prescricional próprio, valendo-se das normas de direito civil, e não das de direito administrativo.
42. 	Eis algumas ementas que evidenciam o entendimento predominante do STF:
'Ementa: AGRAVO REGIMENTAL EM MANDADO DE SEGURANÇA. TOMADA DE CONTAS ESPECIAL. TRIBUNAL DE CONTAS DA UNIÃO. CONDENAÇÃO A RESSARCIMENTO AO ERÁRIO. PRESCRIÇÃO. MARCO INTERRUPTIVO. ART. 2°, II, DA LEI 9.873/1999. ATO INEQUÍVOCO DE APURAÇÃO DO FATO. DISCUSSÃO. DIREITO LÍQUIDO E CERTO. DEMONSTRAÇÃO. INOCORRÊNCIA. SUBSISTÊNCIA DA DECISÃO AGRAVADA. AGRAVO A QUE SE NEGA PROVIMENTO. I - As razões do agravo regimental são inaptas para desconstituir os fundamentos da decisão agravada, que, por isso, se mantêm hígidos. II - Aplicando-se a regulamentação da Lei 9.873/1999 ao caso concreto, observa-se que a pretensão sancionatória do TCU, em relação aos atos praticados pelo impetrante, levando-se em consideração a ocorrência de 5 causas interruptivas da prescrição, não teria sido fulminada pelo decurso do tempo. III - A pretensão do recorrente, fundada na discussão sobre os fatos apontados como marcos interruptivos da prescrição da pretensão punitiva da Administração Pública, refoge aos estreitos limites do mandamus, ante a ausência de liquidez e certeza do direito pleiteado. IV - Agravo regimental a que se nega provimento. MS 36067 ED-AgR. Órgão julgador: Segunda Turma. Relator (a) : Min. Ricardo Lewandowski. Julgamento: 18/10/2019'.
'Ementa: AGRAVO REGIMENTAL EM RECLAMAÇÃO. TRIBUNAL DE CONTAS DA UNIÃO. TOMADA DE CONTA ESPECIAL. PRESCRIÇÃO DA PRETENSÃO PUNITIVA. RECONHECIDA EM DECISÃO DO SUPREMO TRIBUNAL FEDERAL. PRESCRITIBILIDADE DO RESSARCIMENTO AO ERÁRIO FUNDADA EM DECISÃO DE TRIBUNAL DE CONTAS. AÇÃO DE IMPROBIDADE ADMINISTRATIVA COM PEDIDO DE RESSARCIMENTO JÁ EM CURSO. AGRAVO REGIMENTAL A QUE SE NEGA PROVIMENTO. I - O acórdão do TCU determinou a formação de processo administrativo para avaliarem, efetivamente, a eventual responsabilização do agravado para o ressarcimento do dano ao erário, contrariando, assim, autoridade desta Corte no MS 35.512/DF, uma vez que houve a concessão da segurança para declarar a ocorrência da prescrição da pretensão punitiva do TCU em relação às infrações imputadas a ele, destacando-se que a União poderia perseguir os valores referentes ao ressarcimento dos danos na esfera judicial. II - Agravo regimental a que se nega provimento (Rcl 39497 AgR. Órgão julgador: Segunda Turma. Relator (a) : Min. Ricardo Lewandowski. Julgamento: 10/10/2020) '.
'Ementa: MANDADO DE SEGURANÇA. DIREITO ADMINISTRATIVO. TRIBUNAL DE CONTAS DA UNIÃO. SERVIDOR DA SECRETARIA DE SAÚDE DO ESTADO DO ACRE. FISCALIZAÇÃO OMISSA E DEFICIENTE NA EXECUÇÃO DE DOIS CONVÊNIOS FIRMADOS ENTRE A SECRETARIA ESTADUAL E O MINISTÉRIO DA SAÚDE. APLICAÇÃO DE MULTA. ARTS. 28, II, E 58, II, DA LEI 8.443/1992. ART. 268, II, DO REGIMENTO INTERNO DO TCU. PRESCRIÇÃO DA PRETENSÃO SANCIONATÓRIA. OCORRÊNCIA. APLICAÇÃO DA LEI 9.873/1999. PRECEDENTES DESTE STF. MEDIDA LIMINAR DEFERIDA E RATIFICADA NO EXAME DE MÉRITO. SEGURANÇA CONCEDIDA PARA AFASTAR A MULTA APLICADA. 1. A prescrição da pretensão punitiva do TCU é regulada pela Lei 9.873/1999, descabendo a aplicação do prazo decenal previsto na legislação civil (art. 205 do Código Civil) . Ao revés, incide o prazo quinquenal previsto na Lei 9.873/1999 (MS 32201, Rel. Min. Roberto Barroso, PRIMEIRA TURMA, DJe 7/8/2017; MS 35.512-AgR, Rel. Min. Ricardo Lewandowski, SEGUNDA TURMA, DJe 21/6/2019) . 2. In casu, na linha do parecer apresentado pelo Ministério Público Federal e da decisão liminar de minha lavra, é inequívoca a superação do prazo prescricional quinquenal. Os ilícitos apontados pela Corte de Contas ocorreram em julho de 2006, tendo o processo de auditoria sido instaurado em 9/10/2006. A ordem de citação do responsável para a audiência, por sua vez, ocorreu em 25/6/2007. Entretanto, a decisão condenatória recorrível foi exarada somente em 31/5/2016, data da prolação do Acórdão 3513/2016-TCU-Primeira Câmara. 3. Ex positis, CONCEDO A SEGURANÇA unicamente para afastar a sanção de multa aplicada ao impetrante, nos autos da Tomada de Contas Processo 023.288/2006-0, máxime da ocorrência de prescrição da pretensão punitiva do Tribunal de Contas da União. MS 35940 (Órgão julgador: Primeira Turma. Relator (a) : Min. Luiz Fux. Julgamento: 16/06/2020) '.
43. 	Essa orientação também foi seguida nas seguintes decisões monocráticas: MS 36.127-MC/DF e MS 35.940-MC/DF, Rel. Min. Luiz Fux; MS 35.294, MS 35.539/DF e MS 35.971-TP/DF, Rel. Min. Marco Aurélio; MS 34.256-MC/DF, MS 36.054-MC e MS 36.067-MC/DF, Rel. Min. Ricardo Lewandowski.
44. 	O Supremo Tribunal Federal tem se pronunciado no sentido de reconhecer não só a aplicação da prescrição quinquenal com fulcro na interpretação da Lei 9.873/1999, mas também a incidência dos marcos interruptivos do prazo prescricional consignados na referida lei, tantas vezes quanto presentes os suportes fáticos (MS 32201, Relator: Min. Roberto Barroso) .
45. 	Entendimento que também foi adotado nas seguintes decisões monocráticas: MS 36.054, MS 34.256-MC, MS 35.512 e MS 36.067-MC, todos de relatoria do Min. Ricardo Lewandowski; MS 35.294, MS 35.539 e MS 35.971-TP, todos de relatoria do Min. Marco Aurélio; MS 32.201, Rel. Min. Roberto Barroso; e MS 36.127-MC e MS 35.940-MC, Min. Luiz Fux.
46. 	Em relação ao termo inicial da contagem do prazo prescricional, o 'caput' do art. 1º da Lei 9.873/1999 oferece solução que não destoa do modelo adotado pelo TCU no incidente de uniformização de jurisprudência, em que se examinou a prescrição da pretensão punitiva, nos termos do Acórdão 1441/2016-TCU-Plenário (Rel. Min. Benjamin Zymler) , com a adição da particularidade de explicitar o caso de infrações permanentes ou continuadas:
a) Regra geral: 'data da prática do ato'  (o que equivale a 'ocorrência da irregularidade sancionada') ;
b) Regra especial: 'no caso de infração permanente ou continuada, do dia em que tiver cessado'.
47. 	A Lei 9.873/1999, no art. 2º, estabelece as causas interruptivas da prescrição punitiva, consoante abaixo transcrito, já na redação conferida pela Lei 11.941/2009:
'Art. 2º Interrompe-se a prescrição da ação punitiva:
I - pela notificação ou citação do indiciado ou acusado, inclusive por meio de edital;
II - por qualquer ato inequívoco, que importe apuração do fato;
III - pela decisão condenatória recorrível.
IV - por qualquer ato inequívoco que importe em manifestação expressa de tentativa de solução conciliatória no âmbito interno da administração pública federal.'
48. 	O quadro a seguir indica alguns eventos processuais, ocorridos no curso de uma TCE (fase interna e externa) - instaurada em razão de irregularidades na aplicação de recursos da União transferidos a entes subnacionais - que poderiam ser enquadrados nas causas de interrupção da prescrição acima apontadas, sem prejuízo, é claro, de outras ocorrências fáticas elegíveis como marco interruptivo, a depender da forma de proceder de cada entidade ou órgão tomador de contas.
	I - pela notificação ou citação do indiciado ou acusado, inclusive por meio de edital;
	 (i) notificação no âmbito do procedimento administrativo de ressarcimento previamente à instauração da TCE;
 (ii) notificação efetuada pelo órgão tomador de contas acerca da instauração da TCE;
 (iii) citação efetuada pelo TCU.
*Data da ciência da notificação ou citação pelos responsáveis ou de publicação do edital no DOU.

	II - por qualquer ato inequívoco, que importe apuração do fato;
* procedimento que evidencie a apuração dos fatos irregulares, com o objetivo quantificar o dano e identificar possíveis responsáveis.
	 (i) relatório de sindicância ou PAD;
 (ii) relatório de apuração de irregularidades referente ao processo administrativo prévio à instauração da TCE;
 (iii) relatórios de fiscalização, pareceres, despachos, informações e memorandos relacionados à apuração dos fatos irregulares;
 (iv) relatório do tomador de contas;
 (v) relatório do controle interno;
 (vi) termo de instauração ou designação de instauração da TCE;
 (vii) autuação da TCE no TCU; entre outras causas.
*Há quem inclua nesse grupo diligências que comprovam providências do responsável sobre as irregularidades investigadas.

	III - pela decisão condenatória recorrível;
	 (i) Verifica-se apenas no âmbito do TCU com a data da prolação do acórdão condenatório recorrível.

	IV - por qualquer ato inequívoco que importe em manifestação expressa de tentativa de solução conciliatória no âmbito interno da administração pública federal.
	 (i) pedido de parcelamento;
 (ii) pagamento parcial do débito;
 (iii) qualquer manifestação do responsável que demonstre claramente a sua intenção de recolher o débito.

49. 	Bem se vê, portanto, que haveria uma multiplicidade de causas de interrupção da prescrição, conforme se depreende do art. 2º da Lei 9.873/1999. Tal exegese encontra respaldo em precedentes do STF, a exemplo do que se decidiu no julgamento do MS 36.067 (Rel. Min. Ricardo Lewandowski) , com destaque para trecho do voto em que o Relator reconhece cinco causas de interrupção da prescrição, in verbis:
' (...) Assim, faz-se necessário levar em consideração que, apesar de os fatos objeto da apuração conduzida pela Corte de Contas remontarem aos anos de 1999 e 2000, período no qual o impetrante era Secretário de Saúde municipal, o Tribunal de Contas da União deu prosseguimento à tomada de contas especial por ter constatado a ocorrência de 5 causas interruptivas da prescrição, a saber: a) relatório de auditoria em conjunto realizada pelo Denasus e pela Secretaria Federal de Controle, lavrado em 06/07/2001, sendo este, certamente, um ato inequívoco que importou a apuração do fato (art. 2º, II, da Lei 9.873/1999) ; b) instauração de Tomada de Contas Especial pelo FNS, ocorrida em 05/10/2005, sendo este também, certamente, um ato inequívoco que importou a apuração do fato  (art. 2º, II, da Lei 9.873/1999) ; c) autuação da presente Tomada de Contas Especial no âmbito do Tribunal de Contas da União, ocorrida em 12/08/2008, sendo este também, certamente, um ato inequívoco que importou a apuração do fato  (art. 2º, II, da Lei 9.873/1999) ; d) ato que ordenou a citação do responsável, ora impetrante, ocorrida em 12/07/2010 (art. 2º, I, da Lei 9.873/1999) ; e) exercício do poder punitivo ocorrido em 20/06/2012, data da prolação do Acórdão 1.563/2012-Plenário (art. 2º, III, da Lei 9.873/1999) .'
50. 	No caso concreto, tendo como parâmetro a tese firmada pelo STF, no RE 636.886, no sentido de que ambas as pretensões do TCU (sancionatória e ressarcitória) sujeitam-se ao prazo prescricional de 5 anos previsto na Lei 9.873/1999, considerando, ainda, o sistema prescricional descrito na citada lei, inclusive as causas de suspensão e de interrupção da prescrição, temos os seguintes eventos processuais que importaram na apuração dos fatos (art. 2º, II, da Lei 9.873/1999) :
a) Prazo para apresentação da prestação de contas em 24/3/2013 (item 3) ;
b) Notificação para apresentação da prestação de contas em 27/3/2013 (peça 27) ;
c) Notificação para recolhimento do débito em 17/9/2013 (peça 33) ;
d) Parecer Financeiro 124/2013 em 19/12/2013 (peça 41) ;
e) Apresentação da prestação de contas em 15/1/2014 (peça 42) ;
f) Parecer Financeiro 274/2017 em 18/8/2017 (peça 61) ;
g) Notificação dos responsáveis em 30/8/2017 (peças 63-65) ;
h) Solicitação de parcelamento do débito em 15/5/2018 (peça 69) ;
i) Notificação da empresa em 13/6/2019 (peça 80) ;
j) Relatório Simplificado de TCE em 18/10/2019 (peça 98) ;
l) Relatório de TCE em 18/2/2020 (peça 107) ;
g) Ato de ordenação da citação do responsável pelo TCU em 2/8/2021 (peça 120) .
51. 	Analisando-se a data da prática do ato irregular, em 24/3/2013, bem como a sequência de eventos processuais enumerados no item anterior, os quais teriam o condão de interromper a prescrição da ação punitiva desta Corte no entender do STF, observa-se que não teria transcorrido o prazo de 5 (cinco) anos entre cada evento processual interruptivo. Dessa forma, ainda que se leve em conta o entendimento sufragado pelo STF, no julgamento do RE 636.886, não teria ocorrido a prescrição da pretensão sancionatória e ressarcitória a cargo do TCU.
52. 	Além disso, o caso tratado no RE 636.886 (tema 899 da repercussão geral) diz respeito à fase de execução judicial de deliberação do Tribunal de Contas, tanto assim que, para deslindá-lo, foi necessária a aplicação da Lei 6.830/1980 (Lei de Execuções Fiscais) , diploma legal evidentemente inaplicável à fase que antecede a formação do título executivo extrajudicial do TCU, caracterizada pela atuação do órgão de controle externo até a prolação do acórdão.
53. 	Veja-se que foram opostos embargos declaratórios contra a referida decisão do STF, os quais foram rejeitados pela maioria da Suprema Corte (Plenário, Sessão Virtual de 13.8.2021 a 20.8.2021) , confirmando, portanto, a abrangência da deliberação prolatada na fixação do tema 899, razão por que se deve adotar a orientação prevalente no TCU, no sentido de que a matéria ali tratada alcançaria tão somente a fase judicial de cobrança do título extrajudicial, não atingindo os processos de controle externo, mantendo-se, desse modo, a interpretação adotada pela Suprema Corte, em 2008, no Mandado de Segurança - MS 26.210, oportunidade em que foi definida a tese da imprescritibilidade das ações de ressarcimento ao erário:
'A suspensão pelo STF das demandas nas quais esteja em questão a prescritibilidade da pretensão de ressarcimento ao erário com base em decisão de tribunal de contas (RE 636.886/STF) alcança tão somente a fase judicial de cobrança do título extrajudicial, não atingindo os processos de controle externo em trâmite. Até julgamento definitivo em contrário pelo STF, permanece o entendimento do TCU acerca da imprescritibilidade das pretensões de ressarcimento decorrentes de tomadas de contas especiais' (Acórdão 1.267/2019-Plenário, Relator: Min. AROLDO CEDRAZ) .
'A suspensão pelo STF das demandas nas quais esteja em questão a prescritibilidade da pretensão de ressarcimento ao erário com base em decisão de tribunal de contas (RE 636.886/STF) alcança tão somente a fase judicial de cobrança do título extrajudicial, não atingindo os processos de controle externo em trâmite. Até julgamento definitivo em contrário pelo STF, permanecem imprescritíveis as pretensões de ressarcimento decorrentes de tomadas de contas especiais' (Acórdão 7.930/2018-Segunda Câmara, Relatora: Min. ANA ARRAES) .
54. 	A despeito da verificação da ocorrência ou não das prescrições das pretensões punitiva e ressarcitória, fundadas no entendimento do STF e com base na Lei 9.873/1999, o assunto ainda não se encontra pacificado no âmbito do TCU, conforme evidenciado no voto do recente Acórdão 405/2021 - Plenário, Rel. Min. Bruno Dantas (grifamos) :
'No que concerne às questões preliminares alegadas pelos recorrentes, acolho integralmente as análises efetivadas pela Serur. Foram enfrentadas e afastadas com propriedade cada um dos argumentos apresentados pelos recorrentes, razão pela qual incorporo seus fundamentos às minhas razões de decidir, sem prejuízo das seguintes considerações acerca do instituto da prescrição nos processos que tramitam nesta Corte de Contas.
Sobre a prescrição da pretensão ressarcitória, sabe-se que há tempos este Tribunal, baseado em precedentes do STF e na interpretação do art. 37, § 5º, da Constituição Federal de 1988, tem adotado o entendimento, consolidado na súmula 282, de que 'as ações de ressarcimento movidas pelo Estado contra os agentes causadores de danos ao erário são imprescritíveis'.
Ocorre que o Supremo Tribunal Federal (STF) , ao julgar o Recurso Extraordinário 636.886/AL, fixou, com repercussão geral, o seguinte enunciado para o Tema 899: 'É prescritível a pretensão de ressarcimento ao erário fundada em decisão de Tribunal de Contas'.
Entendo que esse julgado do STF pode vir a ensejar a revisão da jurisprudência deste Tribunal.
No entanto, reconheço que, nos moldes em que foi fixada a tese da Suprema Corte, existem muitas dúvidas e lacunas a serem sanadas, que tornam extremamente difícil a sua imediata aplicação, de forma genérica e abrangente, aos processos que tramitam neste Tribunal. Dada a ausência de lei específica, não há prazo prescricional estabelecido - em lei ou mesmo pela Suprema Corte - para a atuação do TCU na apuração de dano ao erário, bem como sobre como se daria o início da contagem e as interrupções desse prazo.
Ademais, embora o verbete já tenha sido publicado, a decisão ainda é passível de impugnação mediante Embargos de Declaração, possibilitando o esclarecimento dessas questões ou mesmo a modulação de efeitos, com impacto nos processos em curso.
Até que sobrevenham todos esses esclarecimentos e definições, embora desejável, não é possível a imediata aplicação, com a devida segurança, da tese fixada pelo STF no âmbito do TCU. Por outro lado, não se pode deixar de dar encaminhamento aos incontáveis processos que tangenciam essa discussão neste Tribunal.
Dessa forma, tenho me curvado à compreensão dos meus pares pela manutenção, por ora, do entendimento que há anos vem sendo adotado pelo TCU e pelo próprio STF, no sentido de considerar imprescritíveis as ações de ressarcimento ao erário.
A controvérsia também se verifica no entendimento acerca do prazo quinquenal para a prescrição da pretensão punitiva desta Corte, nos termos do art. 1º da Lei 9.873/1999, adotado pelo Supremo Tribunal Federal no julgamento do MS 32.201. Todavia, por não existir decisão definitiva sobre este assunto, o TCU tem mantido, em seus julgados, a jurisprudência firmada por meio do Acórdão 1441/2016-TCU-Plenário.
Não se trata, cabe registrar, de desrespeito ou ignorância ao entendimento adotado pela Suprema Corte, tampouco de se fixar qualquer jurisprudência sobre a sua abrangência neste momento. Apenas entendo que, considerando a indefinição e a possiblidade de modulação da decisão, não seria produtivo, e causaria enorme incerteza, se este Tribunal revisse sua atuação e logo depois a alterasse novamente.
55. 	O entendimento atual pela imprescritibilidade das ações de ressarcimento ainda é o prevalecente, conforme tratado nos Acórdãos 341 e 415/2021, ambos do Plenário e da relatoria do Min. Benjamin Zymler e Acórdãos 3047 e 3050/2021, ambos da 2ª Câmara e da relatoria do Min. André de Carvalho, dentre outros.
56. 	Por outro lado, especificamente no que tange à prescrição da pretensão punitiva, verifica-se que o Acórdão 1441/2016-TCU-Plenário, Rel. Min. Benjamin Zymler, que uniformizou a jurisprudência acerca dessa questão, subordinou tal prescrição ao prazo prescricional geral indicado no art. 205, do Código Civil, que é de dez anos, contado da data de ocorrência da irregularidade sancionada, nos termos do art. 189, do Código Civil, sendo este prazo interrompido pelo ato que ordenar a citação, a audiência ou a oitiva do responsável.
57. 	No caso em exame, considerando que o prazo final para apresentação da prestação ocorreu em 24/3/2013 e o ato de ordenação da citação em 2/8/2021 (peça 120) , não ocorreu a prescrição da pretensão punitiva.
58. 	Sobre o posicionamento favorável à prescrição quinquenal, emitido pela Serur nos recursos relacionados aos TC Processo 019.170/2012-2 (juntado ao TC Processo 010.226/2016-8) e Processo 019.571/2015-1, encampado pelo MP/TCU, referida tese não foi acolhida pelo Tribunal, conforme trechos a seguir reproduzidos dos votos dos relatores:
Voto condutor do Acórdão 8.461/2021 - 2ª Câmara, Rel. Min. Raimundo Carreiro (TC Processo 010.226/2016-8) 
'4. A análise empreendida pela Secretaria de Recursos debruçou-se sobre os seguintes pontos: i) ocorrência da prescrição da pretensão punitiva e do débito à luz do RE 636.886 (Tema 899) , julgado pelo Supremo Tribunal Federal; ii) se a reanálise dos documentos juntados aos autos permite afastar a responsabilidade subjetiva do responsável, e por consequência o débito e a multa a ele imputados; iii) se as decisões judiciais favoráveis ao recorrente sobre as mesmas irregularidades têm o condão de alterar o julgamento das presentes contas.
5. A Serur, nos termos da instrução transcrita no relatório precedente, propugna: i) o reconhecimento da prescrição quinquenal e intercorrente do débito e da multa, à luz da incidência da Lei 9.873/1999; ii) a TCE não atende aos pressupostos de constituição e desenvolvimento válido do processo, em razão de vícios na citação do responsável e na quantificação do débito; iii) o princípio da independência das instâncias admite mitigação em face do que tenha sido apurado na esfera penal.
6. O ilustre representante do Parquet especializado, no parecer igualmente transcrito no relatório precedente, endossou tão somente a ocorrência da prescrição trienal intercorrente prevista no art. 1º, §1º, da Lei 9.873/1999, anuindo com as demais questões de mérito alvitradas pela Serur, e pugnando pelo arquivamento dos autos pela ausência de pressupostos, nos termos do art. 212 do RI/TCU.
7. Divirjo tão somente quanto aos encaminhamentos relativos à prescrição, suscitados pela Secretaria instrutiva e parcialmente corroborados pelo MP/TCU, visto que, até o momento, prevalece a orientação traçada no Acórdão 1441/2016-TCU-Plenário quanto à prescrição decenal da pretensão punitiva, não tendo esta Corte firmado questão quanto à aplicação desse ou de qualquer outro parâmetro para a prescrição do débito.
8. Desse modo, permaneço fiel, ao menos até o julgamento definitivo do Tema 899 de repercussão geral pelo Supremo Tribunal Federal, à tese de que o entendimento proferido pelo STF no RE 636.886, a respeito da prescritibilidade da pretensão de ressarcimento ao erário com base em decisão de tribunal de contas, alcança tão somente a fase judicial de execução do título extrajudicial, não atingindo os processos de controle externo em trâmite no TCU.
9. Nessa toada, seguiram os Acórdãos 6.589/2020-TCU-2ª Câmara, de minha relatoria, 2018/2020-TCU-Plenário, relatora a Ministra Ana Arraes, e 1.267/2019-TCU-Plenário, Min. Aroldo Cedraz, além do Acórdão 5.236/2020-TCU-1ª Câmara, relator o Ministro Benjamin Zymler.
10. Com essa diretiva em tela, aplico ao presente caso a tese da imprescritibilidade das ações de ressarcimento ao erário, até que se definam os eventuais parâmetros aplicáveis à fase constitutiva do processo de contas no âmbito do TCU.'
Voto condutor do Acórdão 12.194/2021 - 1ª Câmara, Rel. Min. Bruno Dantas (TC Processo 019.571/2015-1) 
'28. Por fim, acerca da prescrição da pretensão ressarcitória desta Corte, no que se refere à aplicação do RE 636.886/AL (tema 899 da repercussão geral) ao presente caso, limito-me a registrar o que restou consignado pelo próprio relator, Ministro Alexandre de Moraes, por ocasião do julgamento dos embargos de declaração (...) :
'Os argumentos acima elencados conduzem à conclusão no sentido de que a pretensão executória de título executivo proveniente de decisão do TCU da qual resulte imputação de débito ou multa é prescritível; e, portanto, a ela se aplica o prazo prescricional da Lei de Execução Fiscal.
Nenhuma consideração houve acerca do prazo para constituição do título executivo, até porque esse não era o objeto da questão cuja repercussão geral foi reconhecida no Tema 899, que ficou adstrito, como sobejamente já apontado, à fase posterior à formação do título.
Reitere-se: Após a conclusão da tomada de contas, com a apuração do débito imputado ao jurisdicionado, a decisão do TCU formalizada em acórdão terá eficácia de título executivo e será executada conforme o rito previsto na Lei de Execução Fiscal (Lei 6.830/1980) , por enquadrar-se no conceito de dívida ativa não tributária da União, conforme estatui o art. 39, § 2º, da Lei 4.320/1964.'
29. Ou seja, não procede a alegação, visto que a própria Suprema Corte deixou claro que o RE 636.886/AL não se aplica aos processos de controle externo.'
59. 	Portanto, diferente do entendimento esposado pelo responsável não se configurou a prescrição da pretensão sancionatória deste Tribunal, tampouco aquela relacionada ao ressarcimento dos danos ao erário.
60. 	Sobre o entendimento pela omissão da descrição de sua conduta, nexo de causalidade e culpabilidade, estas se acham perfeitamente definidas nos termos contidos na instrução de peça 118, subsidiada pelas informações e documentos constantes dos autos. Referida instrução seguiu anexa ao seu ofício de citação, não havendo razões para alegar sua omissão.
61. 	Com relação à responsabilização do gestor por atos praticados por instâncias inferiores, mormente pela atestação de serviços não realizados, entendemos que eventuais irregularidades de cunho eminentemente técnico a cargo de instâncias subordinadas não poderiam ser atribuídas de modo absoluto à autoridade delegante, pois tornaria inócua a segregação de funções. Nesse sentido, a jurisprudência do Tribunal tem reconhecido limites à responsabilização dos dirigentes máximos de órgãos e entidades, conforme acórdãos a seguir transcritos:
Acórdão 610/2015 - Plenário, Rel. Min. Bruno Dantas
'A responsabilidade da autoridade delegante pelos atos delegados não é automática ou absoluta, e a análise das situações fáticas é imprescindível para sua definição. Do contrário, inviabiliza-se o próprio instituto da delegação e cai por terra o objetivo pretendido por ele.
A responsabilização do dirigente máximo não pode ser atribuída de modo ilimitado, apenas pelo cargo ocupado, pois não há como responder por todas as minúcias relacionadas ao processo de contratação.'
Acórdão 1.529/2019 - Plenário, Rel. Min. Benjamin Zymler
'Não cabe a responsabilização de dirigente de órgão ou entidade por irregularidade que só poderia ser detectada mediante completa e minuciosa revisão dos atos praticados pelos subordinados, sobretudo na presença de pareceres técnico e jurídico recomendando a prática do negócio jurídico, salvo quando se tratar de falha grosseira ou situação recorrente que impede o reconhecimento da irregularidade como caso isolado.'
Acórdão 3.204/2016 - Plenário, Rel. Min. Bruno Dantas
'Com efeito, considero desarrazoado esperar que o dirigente máximo do Into, médico cirurgião de formação, analise cláusulas de habilitação do edital ou vá até o canteiro de obras a fim confrontar os relatórios de medição com o que está efetivamente entregue e instalado.
A aplicação de sanção nessas condições seria de excessivo rigor e estaria em desacordo com o entendimento do Tribunal de que se deve afastar a responsabilidade de dirigente maior de entidade pública quando se constata que o dano teve origem em falhas com nível de detalhamento técnico alheio às atribuições das instâncias máximas (Acórdão 1.464/2013-TCU-Plenário) .'
Acórdão 2.795/2011 - Plenário, Rel. Min. Raimundo Carreiro
'Não é razoável exigir que a autoridade maior de órgão acompanhe os detalhes de cada processo de fiscalização de obra contratada mormente quando entre as atribuições do cargo não se inclui o aprofundamento do exame de execução dos empreendimentos.'
Acórdão 7.434/2018 - Segunda Câmara, Rel. Min. Augusto Nardes
'A responsabilização do dirigente máximo somente seria cabível no caso de falha grave no dever de supervisão, o que não ocorreu, uma vez que demonstrado que houve a entrega dos equipamentos e que não procede a alegação de que teriam sido autorizados pagamentos sem a comprovação do recebimento pelas unidades. Nesse sentido, cabe mencionar o seguinte precedente dessa Corte:
'O dirigente máximo de órgão ou entidade da Administração Pública pode ser responsabilizado quando comprovada omissão grave no seu dever de regulamentação e supervisão dos subordinados.'
62. 	Conforme Plano de Trabalho aprovado (peça 5) , o TC/PAC 130/2008 previu a execução apenas de rede de distribuição e ligações domiciliares, serviços estes executados conjuntamente com aqueles objeto do TC/PAC 530/2009, com escopo na execução de adutora de água bruta, estação de tratamento de água, reservatório elevado, reservatório semienterrado e subestação. As obras dos dois Termos de Compromisso foram contratadas à Planecon pelo valor de R$ 1.437.223,72 (peça 56) .
63. 	Considerando ser Senador Rui Palmeira/AL um município muito pequeno, contando apenas com cerca de 13 mil habitantes (https://cidades.ibge.gov.br/brasil/al/senador-rui-palmeira/panorama) , não se admite que o gestor se fiasse apenas na atestação dos serviços pelo fiscal e não soubesse que nada havia sido executado, sabendo-se que as obras da rede de distribuição, de fácil visibilidade, seriam executadas nas ruas da cidade, em uma extensão de 3.932 metros, com remoção/reinstalação inclusive de 2.009 m2 de paralelepípedo, conforme consta da planilha das obras (peça 56, p. 10) .
64. 	Nessas circunstâncias, não se pode acolher os argumentos apresentados para afastar sua responsabilidade por pagamentos realizados, quando o gestor certamente sabia da não execução dos serviços, realizados em espaços abertos de vias públicas e aos olhos de qualquer morador da cidade. Nesse aspecto, o responsável não exerceu a necessária supervisão dos atos de seus subordinados, configurando grave omissão, devendo ser aplicado ao caso outra vertente jurisprudencial do Tribunal, a seguir transcrita:
Acórdão 635/2017-Plenário, Rel. Min. Aroldo Cedraz
'O ordenador de despesas tem o dever de verificar a legalidade e a legitimidade dos documentos geradores de despesa, não sendo sua assinatura mera formalidade, assim como de acompanhar e fiscalizar a atuação de seus subordinados.'
Acórdão 7.694/2010-Primeira Câmara, Rel. Min. Marcos Bemquerer
'Ao administrador público é imposto o poder-dever de fiscalizar e de revisar os atos de seus subordinados, sob pena de responder por culpa in vigilando e culpa in elegendo perante o TCU.'
Acórdão 1.625/2015-Plenário, Rel. Min. Marcos Bemquerer
'Os agentes políticos podem ser responsabilizados perante o Tribunal, ainda que não tenham praticado atos administrativos, quando as irregularidades detectadas tiverem um caráter de tal amplitude e relevância que, no mínimo, fique caracterizada grave omissão no desempenho de suas atribuições de supervisão hierárquica.'
Acórdão 1.984/2014-Plenário, Rel. Min. José Mucio Monteiro
'O fato de ter agido com respaldo em pareceres técnicos ou jurídicos não exime o gestor de ser responsabilizado pela prática de ato irregular, uma vez que a ele cabe, em última instância, tanto decidir sobre a conveniência e oportunidade de efetivar o procedimento administrativo, principalmente aqueles concernentes a contratações que vão gerar pagamentos, quanto atuar como o fiscal dos atos dos seus subordinados.'
Acórdão 1.001/2018-Primeira Câmara, Rel. Min. Bruno Dantas
'O fato de a irregularidade, comissiva ou omissiva, não ter sido praticada diretamente pelo gestor principal, e sim por outros servidores ou por órgão subordinado ao seu, não o exime de responder pela irregularidade, com base na culpa in eligendo ou na culpa in vigilando.'
Acórdão 7.575/2015-Primeira Câmara, Rel. Min. Benjamin Zymler
'O ordenador de despesa tem o ônus de demonstrar a regular aplicação dos recursos públicos, presumindo-se sua responsabilidade por irregularidade material ou formal na liquidação da despesa, salvo se ele conseguir justificar que a irregularidade foi praticada exclusivamente por subordinado que exorbitou das ordens recebidas.'
Acórdão 1.190/2009-Plenário, Rel. Min. Walton Alencar Rodrigues
'O gestor atrai para si a responsabilidade civil e administrativa por não ter bem selecionado agentes probos a quem delegou tarefas operacionais, bem como por não ter devidamente supervisionado e exigido dos seus subordinados o escorreito cumprimento da lei.'
65. 	Dessa forma, nas circunstâncias apresentadas, o fato de ter autorizado a realização dos pagamentos em razão de os serviços terem sido previamente atestados pelo fiscal não afasta sua responsabilidade pela irregularidade, estando caracterizada ausência de supervisão sob sua responsabilidade.
66. 	Com relação ao Laudo Técnico de Inspeção, que demonstraria execução parcial das obras, conforme relatório fotográfico apresentado na peça de defesa, trata-se de obras parcialmente realizadas no âmbito do TC/PAC 530/2009, e não no TC/PAC 130/2008, tratado nestes autos. Portanto, o relatório fotográfico em nada se relaciona com as obras tratadas nesta TCE.
67. 	Importante registrar que o referido laudo, não apresentado pelo responsável, encontra-se na peça 59 do TC Processo 004.604/2021-0, que trata de tomada de contas especial pela irregular aplicação dos recursos recebidos no âmbito do TC/PAC 530/2009. Referido laudo foi juntado a esta TCE (peça 145) e apresenta idêntico relatório fotográfico.
68. 	Sobre a menção de ter deixado recursos em caixa para continuidade das obras, não há que se falar em continuidade de obras que sequer foram iniciadas, sendo certo que o saldo de R$ 50.000,00 deixado não seria suficiente para a execução da parcela correspondente a 50% das obras previstas, correspondente a R$ 200.000,00.
69. 	Com relação à sua responsabilização, cabe mencionar que a responsabilidade dos jurisdicionados perante o TCU é de natureza subjetiva, caracterizada mediante a presença de simples culpa stricto sensu, sendo desnecessária a caracterização de conduta dolosa ou má-fé do gestor para que este seja responsabilizado. Desse modo, é suficiente a quantificação do dano, a identificação da conduta do responsável que caracterize sua culpa, seja por imprudência, imperícia ou negligência, e a demonstração do nexo de causalidade entre a conduta culposa (stricto sensu) e a irregularidade que ocasionou o dano ao erário (Acórdão 635/2017-Plenário, Rel. Min. Aroldo Cedraz) .
70. 	Nesse aspecto, a alegação de que sua responsabilização exigiria conduta dolosa, nos termos do art. 28 da LINDB, não se aplica ao caso presente. O que se verifica é que o responsável cometeu erro grosseiro ao não observar seu dever de cuidado, especialmente na supervisão dos trabalhos de fiscalização da execução das obras objeto do ajuste, por constituir etapas construtivas de fácil visibilidade, conforme já mencionado nos itens 63 e 64. Configurou-se, então, a culpa grave do gestor, cuja conduta adotada demonstrou diligência abaixo do normal, ou seja, a irregularidade poderia ser evitada por pessoa com nível de atenção aquém do ordinário.
71. 	Importante acrescentar, por fim, que a regra prevista no art. 28 da LINDB, que estabelece que o agente público só responderá pessoalmente por suas decisões ou opiniões técnicas em caso de dolo ou erro grosseiro, não se aplica à responsabilidade financeira por dano ao erário. O dever de indenizar prejuízos aos cofres públicos permanece sujeito à comprovação de dolo ou culpa, sem qualquer gradação, tendo em vista o tratamento constitucional dado à matéria no art. 37, § 6º, da Constituição Federal (Acórdão 11289/2021 - 1ª Câmara, Rel. Min. Vital do Rêgo) .
72.	 Conclusão: analisados os argumentos de defesa, observa-se que o responsável não logrou elidir a irregularidade de inexecução total das obras, com a realização de pagamento por serviços não realizados. Em tentativa de demonstrar uma execução parcial compatível com o montante pago à contratada, apresentou argumentos e registro fotográfico de obras parcialmente executadas no âmbito do TC/PAC 530/2009, que também resultou em autuação de tomada de contas especial, materializada no TC Processo 004.604/2021-0.
73. 	Com relação à sua responsabilização, resta evidente que falhou em seu dever de cuidado, autorizando a realização de pagamento por serviços não realizados, que seriam de fácil constatação, caso tivessem ao menos sido iniciados, caracterizando erro grosseiro à luz da conduta que se espera de um gestor minimamente diligente.
74. 	Dessa forma, suas alegações de defesa devem ser integralmente rejeitadas.
CONCLUSÃO
75. 	Em função da análise realizada por meio do exame técnico, constatou-se que as alegações de defesa apresentadas por Siloé de Oliveira Moura (XXX.851.534-XX) não foram suficientes para elidir as irregularidades para as quais foi citado. Com relação aos demais responsáveis, Planecon Planejamento Orçamentos e Construções Ltda. (40.917.478/0001-03) e Artur Lopes da Silva Filho (XXX.135.114-XX) , instados a se manifestar, optaram pelo silêncio, configurando a revelia, nos termos do § 3º do art. 12 da Lei 8.443/1992 (item 18) .
76. 	Verifica-se também que não houve a prescrição da pretensão punitiva, conforme análise realizada no item 23.
77. 	Tendo em vista que não constam dos autos elementos que permitam reconhecer a boa-fé do responsável, sugere-se que suas contas sejam julgadas irregulares, nos termos do art. 202, § 6º, do Regimento Interno do TCU, com a imputação do débito atualizado monetariamente e acrescido de juros de mora, nos termos do art. 202, § 1º, do Regimento Interno do TCU, com a aplicação da multa prevista no art. 57 da Lei 8.443/1992.
PROPOSTA DE ENCAMINHAMENTO
78. 	Diante do exposto, submetemos os autos à consideração superior, propondo ao Tribunal:
	a) considerar revéis os responsáveis Planecon Planejamento Orçamentos e Construções Ltda. (40.917.478/0001-03) e Artur Lopes da Silva Filho (XXX.135.114-XX) , com fundamento no § 3º do art. 12 da Lei 8.443, de 16 de julho de 1992;
	b) rejeitar as alegações de defesa apresentadas por Siloé de Oliveira Moura (XXX.851.534-XX) ;
	c) com fundamento nos arts. 1º, inciso I, 16, inciso III, alínea 'c', da Lei 8.443/1992 c/c os arts. 19 e 23, inciso III, da mesma lei e com arts. 1º, inciso I, 209, inciso III, 210 e 214, inciso III, do Regimento Interno, julgar irregulares as contas de Siloé de Oliveira Moura (XXX.851.534-XX) , da empresa Planecon Planejamento Orçamentos e Construções Ltda. (40.917.478/0001-03) e de Artur Lopes da Silva Filho (XXX.135.114-XX) e condená-los solidariamente ao pagamento das quantias a seguir especificadas, com a fixação do prazo de quinze dias, a contar da notificação, para comprovarem, perante o Tribunal (art. 214, inciso III, alínea 'a', do Regimento Interno) , o recolhimento da dívida aos cofres do Tesouro Nacional, atualizadas monetariamente e acrescidas dos juros de mora, calculados a partir das datas discriminadas, até a data do recolhimento, na forma prevista na legislação em vigor.
	Valor do débito (R$) 
	Data de ocorrência

	150.000,00
	12/7/2012

d) aplicar individualmente a Siloé de Oliveira Moura (XXX.851.534-XX) , à empresa Planecon Planejamento Orçamentos e Construções Ltda. (40.917.478/0001-03) e a Artur Lopes da Silva Filho (XXX.135.114-XX) , a multa prevista no art. 57 da Lei 8.443/1992 c/c o art. 267 do Regimento Interno do TCU, fixando-lhes o prazo de quinze dias, a contar da notificação, para que comprovem, perante o Tribunal (art. 214, III, alínea 'a', do Regimento Interno do TCU) , o recolhimento da dívida aos cofres do Tesouro Nacional, atualizada monetariamente desde a data do acórdão que vier a ser proferido por este Tribunal até a data do efetivo recolhimento, se paga após o vencimento, na forma da legislação em vigor;
e) autorizar, desde logo, nos termos do art. 28, inciso II, da Lei 8.443/1992, a cobrança judicial da dívida, caso não atendida a notificação;
f) autorizar também, desde logo, se requerido, com fundamento no art. 26 da Lei 8.443, de 1992, c/c o art. 217, §§ 1º e 2º, do Regimento Interno do TCU, o parcelamento da dívida em até 36 parcelas, incidindo, sobre cada parcela, corrigida monetariamente, os correspondentes acréscimos legais, fixando-lhe o prazo de quinze dias, a contar do recebimento da notificação, para comprovarem, perante o Tribunal, o recolhimento da primeira parcela, e de trinta dias, a contar da parcela anterior, para comprovarem os recolhimentos das demais parcelas, devendo incidir, sobre cada valor mensal, atualizado monetariamente, os juros de mora devidos, no caso do débito, na forma prevista na legislação em vigor, alertando os responsáveis de que a falta de comprovação do recolhimento de qualquer parcela importará o vencimento antecipado do saldo devedor, nos termos do art. 217 do Regimento Interno deste Tribunal;
g) enviar cópia do Acórdão que vier a ser proferido à Fundação Nacional de Saúde, ao Município de Senador Rui Palmeira/AL e aos responsáveis, para ciência, bem como à Procuradoria da República no Estado de Alagoas, nos termos do § 3º do art. 16 da Lei 8.443/1992 c/c o § 7º do art. 209 do Regimento Interno do TCU, para adoção das medidas cabíveis;
h) informar à Procuradoria da República no Estado de Alagoas, à Fundação Nacional de Saúde, ao Município de Senador Rui Palmeira/AL e aos responsáveis, que a presente deliberação, acompanhada do Relatório e do Voto que a fundamentam, está disponível para a consulta no endereço www.tcu.gov.br/acordaos, além de esclarecer que, caso requerido, o TCU poderá fornecer sem custos as correspondentes cópias, de forma impressa; e
i) informar à Procuradoria da República no Estado de Alagoas que, nos termos do parágrafo único do art. 62 da Resolução TCU 259/2014, os procuradores e membros do Ministério Público credenciados nesta Corte podem acessar os presentes autos de forma eletrônica e automática, ressalvados apenas os casos de eventuais peças classificadas como sigilosas, as quais requerem solicitação formal." (destaques constantes da instrução) 
É o relatório.

Fábio Costa de Almeida Ferrario (OAB/AL 3.683) e outro, representando Siloé de Oliveira Moura.

Procuradora-Geral Cristina Machado da Costa e Silva.

TOMADA DE CONTAS ESPECIAL. TERMO DE COMPROMISSO. FUNDAÇÃO NACIONAL DE SAÚDE E MUNICÍPIO DE SENADOR RUI PALMEIRA/AL. EXECUÇÃO DE SISTEMA DE ABASTECIMENTO DE ÁGUA. NÃO EXECUÇÃO DO OBJETO. PAGAMENTO POR SERVIÇOS NÃO REALIZADOS. CITAÇÃO. REVELIA DE DOIS RESPONSÁVEIS. REJEIÇÃO DAS ALEGAÇÕES DE DEFESA DO EX-PREFEITO. IRREGULARIDADE DAS CONTAS. DÉBITO. MULTAS.

TOMADA DE CONTAS ESPECIAL (TCE)

Secretaria de Controle Externo de Tomada de Contas Especial (SecexTCE).

Trata-se da tomada de contas especial (TCE) instaurada pela Superintendência Estadual da Fundação Nacional de Saúde (Funasa) de Alagoas em desfavor de Siloé de Oliveira Moura (prefeito do Município de Senador Rui Palmeira/AL na gestão de 2009-2012) e da empresa Planecon Planejamento, Orçamentos e Construções Ltda. em virtude da não comprovação da regular aplicação dos recursos repassados pela União, por meio do Termo de Compromisso/PAC 130/2008 (Siafi 644248) , que objetivou a execução de sistema de abastecimento de água no âmbito do Programa de Aceleração do Crescimento (PAC) de 2008.
2.	O ajuste foi firmado no valor de R$ 412.400,00, sendo R$ 400.000,00 à conta da entidade concedente e R$ 12.400,00 referentes à contrapartida do município. Foram liberados R$ 200.00,00 pela União, por meio das ordens bancárias 2011OB805577 e 2011OB805579, nos valores de R$ 80.000,00 e R$ 120.000,00, respectivamente, creditados na conta específica em 19/8/2011  (peças 23-24 e 117) .
3.	Na fase interna da TCE, a Funasa concluiu pela impugnação de despesas no valor de R$ 145.350,00, devido à ausência de funcionalidade do objeto do termo de compromisso e de aproveitamento útil da parcela executada parcialmente (0,5%) ; o Controle Interno anuiu a esse entendimento. 
4.	Na instrução inicial elaborada neste Tribunal, também foi atribuída responsabilidade a Artur Lopes da Silva Filho, fiscal da obra, por ter atestado a execução de serviços não realizados pela empresa contratada.
5.	Os três responsáveis foram regularmente citados pela quantia de R$ 150.000,00, equivalente ao pagamento por serviços não realizados, incluindo os impostos retidos, em face da inexecução total do objeto do ajuste, e apenas Siloé de Oliveira Moura apresentou alegações de defesa (peça 133) .
6.	Os demais responsáveis permaneceram silentes e não efetuaram o recolhimento do débito. Dessa forma, devem ser considerados revéis, dando-se prosseguimento ao processo, conforme estabelece o art. 12, § 3º, da Lei 8.443/1992. 
7.	O ex-prefeito, por sua vez, alegou, em suma, ocorrência da prescrição, ausência de dano ao erário e inexistência da responsabilidade a ele imputada.
8.	Em seu exame de mérito, a secretaria especializada concluiu pela rejeição das alegações de defesa do ex-prefeito e propôs julgar irregulares as contas de todos os responsáveis, com imputação do débito e aplicação de multas com base no art. 57 da Lei 8.443/1992. 
9.	O Ministério Público junto ao TCU manifestou-se de acordo com os encaminhamentos propostos, acrescentando apenas que:
" (...) à luz dos entendimentos firmados pelo STF acerca da prescrição nos processos de controle externo, no RE 636.886 (Tema 899 de repercussão geral) e na ADI 5.509, não ocorreu da prescrição à luz da Lei n. 9.873/1999, uma vez que, após a comunicação das irregularidades à Controladoria-Geral da União em 11/3/2020 (termo inicial para contagem do prazo prescricional) , constata-se a prática de atos processuais interruptivos do prazo geral de cinco anos e intercorrente de três anos (peças 109, 124 a 129, 135 a 143) ."
10.	Corroboro as análises empreendidas pela unidade instrutora, ratificadas pelo Parquet, razão pela qual incorporo os fundamentos apresentados às minhas razões de decidir, sem prejuízo de algumas considerações adicionais. 
11.	Com relação à prescrição da pretensão ressarcitória, adoto o posicionamento clássico e há muito reiterado desta Corte pela imprescritibilidade. 
12.	No que se refere ao entendimento fixado a partir do RE 636.886/AL (Tema 899 da repercussão geral) ao presente caso, igualmente como ocorrido na deliberação de minha relatoria citada no item 58 da instrução transcrita no relatório precedente, limito-me a registrar o que restou consignado pelo próprio relator, Ministro Alexandre de Moraes (destaques acrescidos) : 
"Os argumentos acima elencados conduzem à conclusão no sentido de que a pretensão executória de título executivo proveniente de decisão do TCU da qual resulte imputação de débito ou multa é prescritível; e, portanto, a ela se aplica o prazo prescricional da Lei de Execução Fiscal. 
Nenhuma consideração houve acerca do prazo para constituição do título executivo, até porque esse não era o objeto da questão cuja repercussão geral foi reconhecida no Tema 899, que ficou adstrito, como sobejamente já apontado, à fase posterior à formação do título." 
13.	Na minha compreensão, diante dessa decisão e da inexistência de lei específica tratando do tema, o TCU terá necessariamente que suprir essa lacuna legislativa definindo as consequências da prescritibilidade, tais como prazo prescricional, início da contagem e causas de interrupção.
14.	Recentemente, ao apreciar o TC Processo 000.006/20173, o Tribunal decidiu remeter a análise do tema ao processo que será criado em decorrência do Acórdão 459/2022-TCU-Plenário (redator Ministro Walton Alencar Rodrigues) , de 9/3/2022, por meio do qual foi expedido comando à Secretaria-Geral de Controle Externo desta Casa para que forme grupo técnico de trabalho destinado a apresentar projeto de ato normativo que discipline "o tema da prescrição da pretensão ressarcitória e da prescrição da pretensão punitiva no âmbito do controle externo, tendo por base jurisprudência predominante do Supremo Tribunal Federal, adequando-a às especificidades das diversas formas de atuação do Tribunal de Contas da União". 
15.	Dessa forma, até a conclusão desse trabalho, permanecem vigentes, em relação à prescrição da pretensão sancionatória, as regras do Acórdão 1441/2016-TCU-Plenário (redator Ministro Walton Alencar Rodrigues) e, quanto à prescrição da pretensão ressarcitória, a imprescritibilidade.
16.	De todo modo, não ocorreu prescrição no presente caso, mesmo levando em conta os termos da Lei 9.873/1999, segundo os exames tanto da unidade instrutora como do Ministério Público junto ao Tribunal, sendo descabido, sob quaisquer dos prismas e diante das disposições do art. 9º, inciso II, da Instrução Normativa-TCU 71/2012, considerar como fato gerador do dano a data do repasse dos recursos - como pretendeu o responsável ao defender que teria havido, inclusive, a prescrição decenal. 
17.	No tocante ao mérito, verifico, inicialmente, que foram previstos serviços preliminares e os referentes à rede de distribuição e ligações domiciliares para execução do sistema objeto do ajuste em tela (peça 20, p. 7) , os quais seriam complementados por outros serviços com recursos do Termo de Compromisso 530/2009 (execução de adutora de água bruta, estação de tratamento de água, reservatório elevado, reservatório semienterrado e subestação) , todos contratados com a empresa Planecon Planejamento, Orçamentos e Construções Ltda. (peça 54) .
18.	Especificamente quanto ao Relatório de Acompanhamento da Funasa 03/2012, mencionado pelo responsável, vejo que, de fato, não foi apontado dano, mas não porque se constatou "obra em curso", e, sim, porque, na data da vistoria (15/3/2012) , os recursos estavam aplicados no mercado financeiro e ainda não haviam sido despendidos (peça 29, p. 9) ; não existe evidência de que nesse acompanhamento tenha ocorrido avaliação da execução física das obras.
19.	Relativamente ao despacho do diretor-executivo da Funasa citado pelo ex-prefeito (peça 36) , a afirmação de que "houve execução física do objeto pactuado e aplicação, ainda que parcial, dos recursos recebidos" não permite deduzir que o valor pago correspondia à execução física na mesma proporção. 
20.	Essa afirmativa foi feita ao se apreciar pedido de prorrogação de prazo da vigência dos dois instrumentos para indicar a defasagem de tempo existente entre a manifestação anterior da área técnica da entidade contrária à solicitação, de 16/01/2013, e os dados do laudo da inspeção in loco, coletados em 8/11/2011. 
21.	Apesar de constarem dos autos documentos apresentados pelo ex-prefeito à Funasa em 14/10/2011, indicando a execução de 100% dos serviços preliminares (R$ 2.767,90) e 0,09% dos serviços de rede de distribuição (R$ 39.845,58) naquela data (peça 56) , a entidade, na visita técnica feita posteriormente, aprovada em fevereiro de 2017, certificou percentual ínfimo de execução (0,5%) , sem possibilidade de aproveitamento da parte realizada (peças 58-59) . 
22.	O laudo técnico e o relatório fotográfico fornecidos pelo prefeito sucessor, referentes à vistoria feita em 12/7/2013 por engenheiro contratado pelo Município de Rui Palmeira/AL, também não socorrem o ex-prefeito em sua tentativa de provar a execução da parcela paga, uma vez que não tratam do Termo de Compromisso 130/2008, mas, sim, do outro ajuste firmado (peça 32, p. 7-23) , cujas obras estavam paralisadas naquela oportunidade.
23.	Assim, não se pode acolher as alegações que buscaram elidir o débito, tampouco assiste razão ao ex-prefeito acerca da ausência de culpabilidade, como bem demonstrado pela unidade instrutora. 
24.	A conclusão sobre a existência de erro grosseiro no caso encontra respaldo em decisões deste Tribunal, tais como as seguintes extraídas da jurisprudência selecionada:
	- Acórdão 2699/2019-TCU-Primeira Câmara (relatoria do Ministro Vital do Rêgo) :
"Para fins de responsabilização perante o TCU, pode ser tipificada como erro grosseiro (art. 28 do Decreto-lei 4.657/1942 - Lei de Introdução às Normas do Direito Brasileiro) a autorização de pagamento sem a devida liquidação da despesa."
	- Acórdão 26/2022-TCU-Segunda Câmara (relatoria do ministro Raimundo Carreiro) :
"O descumprimento da previsão legal de demonstrar a regular aplicação de recursos federais recebidos por meio de convênio constitui grave inobservância do dever de cuidado no trato com a coisa pública, revelando a existência de culpa grave, uma vez que se distancia do que seria esperado de um administrador minimamente diligente, o que caracteriza erro grosseiro a que alude o art. 28 do Decreto-lei 4.657/1942 (Lei de Introdução às Normas do Direito Brasileiro) ."
	- Acórdão 3768/2022-TCU-Segunda Câmara (relatoria do Ministro Augusto Nardes) :
"Para fins de responsabilização perante o TCU, pode ser tipificado como erro grosseiro (art. 28 do Decreto-lei 4.657/1942 - Lindb) o ateste da execução de serviços em quantidades maiores que as efetivamente executadas."	
25.	O fato de competir ao prefeito sucessor a obrigação de prestar contas não exime o signatário do termo de compromisso de responsabilidade: este foi quem efetivamente geriu os recursos, pois o pagamento impugnado ocorreu durante seu mandato, em 12/7/2012 (peça 117) .
26.	Além disso, está demonstrado que o ex-mandatário atuou pessoalmente em todas as etapas do processo, assinando documentos, como os termos de adjudicação e homologação do certame, o contrato, a ordem de execução dos serviços, a nota de empenho e a transferência eletrônica dos recursos à contratada (peças 51, p. 1 e 4; 53; 54; e 56, p. 15) . 
27.	Decerto, à vista do valor total do contrato (mais de R$ 1,4 milhão) , do pequeno porte do Município de Senador Rui Palmeira/AL e do fato de que as obras da rede de distribuição seriam executadas em ruas da cidade, numa extensão de quase 4 km, com remoção/reinstalação de cerca de 2.000 m2 de paralelepípedo (itens 63 e 64 da instrução e peça 56, p. 10) , era esperado que acompanhasse o estágio de realização das obras e dele tivesse ciência antes de proceder ao pagamento.
28.	Em relação aos responsáveis revéis, os documentos integrantes dos autos provam a prática das condutas questionadas, conforme atesto da nota fiscal e comprovante da transferência bancária (peça 51, p. 4-5) . A responsabilidade da empresa contratada decorre de ter-se beneficiado dos recursos sem executar as obras, contribuindo, em consequência, para a consumação do débito apurado.
29.	Observo que, embora a nota fiscal faça referência ao Termo de compromisso 130/2008, os serviços nela descritos se relacionam à "construção de edifícios", e, como dito, era prevista a execução de rede de distribuição e ligações domiciliares; essa ocorrência reforça a necessidade de prova incontestável da execução dos serviços, a qual não foi apresentada.
30.	Cumpre lembrar que é pacífico no âmbito deste Tribunal o entendimento de que, em processos de prestação ou tomada de contas, ainda que especial, o ônus da prova do regular emprego de verbas públicas é imputado ao responsável pela utilização dos valores repassados pela União, à luz do disposto no art. 70, parágrafo único, da Constituição Federal e do art. 93 do Decreto-Lei 200/1967.
31.	Nesse contexto, e como não há indícios de que o ex-prefeito e o fiscal das obras tenham agido de maneira diligente, reputo não ser possível reconhecer sua boa-fé, o que, aliado ao fato de não caber efetuar análise de boa-fé quanto a pessoas jurídicas, autoriza o imediato julgamento definitivo de mérito das contas, nos termos do art. 202, § 6º, do Regimento Interno do TCU.
32.	Em face da revelia de dois responsáveis e da rejeição das alegações de defesa do ex-prefeito, exsurge, portanto, o dever de julgar irregulares suas contas, condenando-os, solidariamente, ao pagamento do débito apurado e aplicando-lhes, individualmente, a multa prevista no art. 57 da Lei 8.443/1992. 
	Ante o exposto, voto por que o Tribunal adote o acórdão que ora submeto à deliberação deste Colegiado. 
TCU, Sala das Sessões, em 27 de setembro de 2022.
Ministro BRUNO DANTAS 
Relator